【裁判字號】    87,自,149
【裁判日期】    891031
【裁判案由】    過失致死
【裁判全文】
臺灣臺南地方法院刑事判決              八十七年度自字第一四九號
    公  訴  人  臺灣臺南地方法院檢察署檢察官
    自  訴  人  乙○○
    被      告  甲○○
    選任辯護人  蔡淑文
    被      告  財團法人奇美醫院
    代  表  人  許文龍
    被      告  丙○○  男  財團法人奇美醫院
    被      告  丁○○
右列被告因過失致死案件，經自訴人提起自訴，及由台灣台南地方法院檢察署移送併
案審理（八十七年度偵字第五七三四號），本院判決如左：
    主  文
甲○○、丙○○、丁○○均無罪。被告財團法人奇美醫院部分自訴不受理。
    理  由
甲、被告甲○○、丙○○、丁○○部分：
  一自訴意旨如附件自訴狀、補充理由狀、補充理由(二)狀所載。
  二按犯罪事實，應依證據認定之，無證據不得推定其犯罪事實，刑事訴訟法第一百
    五十四條定有明文。又告訴人之指訴，係以使被告受刑事追訴為目的；是其指訴
    是否與事實相符，仍應調查其他證據，以資審認，必其指訴無瑕疵可擊，而就他
    方面調查，又與事實相符，始足據為判決之基礎，有最高法院五十二年度臺上字
    第一三００號判例足資參照。
  三訊據被告甲○○，矢口否認有自訴人所指犯行，辯稱：我們都是依照醫事規則，
    按照一般程序治療，而且我們也有教導自訴人家人如何照料病患。病患死前我們
    前後共觀察了四十七小時，在我們將病患轉為一般病房時，有交代病患之家屬，
    如有任何異狀可以馬上通知護理人員，我們會馬上轉送加護病房，病患家屬也有
    僱用看護人員，如病患有任何異狀，可逕通知護理人員，但病患家屬並未通知護
    理人員。且病患係於被告下班後（即三月八日星期日）猝死，非被告所能防範，
    被告並無能注意而疏於注意之情云云。
  四查本案經前後二次將全案卷證送請行政院衛生署醫事審議委員會鑑定關於張允昌
    之死亡，是否有醫療過失及其責任之歸屬，鑑定結果計開：「案情概要：病人張
    允昌，男性，八十二歲，於八十七年三月二日因跌倒致頸椎骨折滑脫，壓迫脊髓
    而四肢癱瘓，住入高雄榮民總醫院，又於同年三月三日轉至台南奇美醫院，由神
    經外科醫師甲○○主治，於三月四日接受頸椎復位固定術，術後病人住入加護病
    房，次日上午於觀察呼吸順暢後，予拔除氣管插管，給氧氣呼吸外，並給予由口
    進食，於三月六日轉至普通病房。依病歷記載，當日晚上有發燒及血壓略低，經
    調高Ｄｏｐａｍｉｎｅ劑量後血壓恢復正常。高醫師於二十二時前來看診，囑以
    抽痰治療。依據護理記錄記載，三月七日病人意識清楚，呼吸稍快（二十次／分
    ），痰量少，白色，無心肺衰竭現象。是日並未照胸部Ｘ光檢查，予不定時抽痰
    及翻身等治療，但仍有發燒現象，並照會呼吸治療師協助呼吸治療，但被家屬拒
    絕。病人女兒於十八時電話聯絡高醫師要求轉加護病房治療，依偵訊筆錄記載，
    高醫師在電話中表示若病人情況不好，可以請值班醫師察看，若符合加護病房條
    件才能轉住加護病房；惟病歷記錄並無醫師探訪記錄。護理記錄二十一時病人情
    況尚穩定，有痰未發燒，但不合作拒絕翻身。三月八日三時護士尚予抽痰，三時
    三十分協助翻身，不料四時四十分呼吸已停止，經值班醫師急救無效，於五時三
    十五分宣布死亡。家屬認為三月七日晚上之電話中告知高醫師應轉入加護病房，
    可給予較好的醫療照顧或許不致發生此結果，高醫師則表示可以請值班醫師察看
    再決定。家屬因高醫師在電話中認為未達健保局入加護病房標準，不予同意轉床
    致病人死亡，遂提出告訴。本案已於本會審議過，唯病患家屬不服再訴。台灣高
    等法院檢察署法醫中心解剖鑑定結果：死亡原因為高處落下頸椎骨折手術後合併
    症，死亡方式意外。本件係第二次鑑定，前次鑑定經本署八十八年五月十四日以
    衛署醫字第八八０二七七０二號函檢附醫事審議委員會第八七二五八號鑑定書，
    就台灣台南地方法院檢察署請鑑定「張允昌之死亡，有無醫療過失。」，提供鑑
    定意見如下：
    (一)本案為一接受頸椎復位固定手術後三日肺部痰狀分泌物塞住氣管，以致窒息死
      亡之病例。病人於三月四日接受手術，術後在加護病房中呼吸順暢，故醫師將
      氣管插管拔除，病情穩定於三月六日轉入普通病房。病人在普通病房中依病歷
      記載，意識、血壓、呼吸尚好、但有持續發燒現象，醫師仍繼續給予抗生素、
      化痰藥物、蒸氣化痰；護士則予必要時抽痰，協助翻身等必要護理措施。但依
      護理記錄記載家屬不同意拍痰之呼吸治療。並於三月七日十時照會呼吸治療師
      協助呼吸治療，可是被病患與家屬拒絕。
    (二)本案於三月七日傍晚六時家屬以電話要求，轉加護病房治療，高醫師在電話中
      表示可以請值班醫師察看再說，惟病歷記錄並無醫師探訪記錄而仍留在普通病
      房，僅由一般護士作較消極性的抽痰工作。依據死後解剖所見發現有重度肺水
      腫及有兩側胸腔均有一千ＣＣ以上的積水來推想，三月七日晚間理應已有心衰
      竭及氣管阻塞表徵，隨時有發生窒息死之可能，如有醫師前往探訪或能發現有
      異而作進一步處置，如氣管切開、強心劑使用等（與轉加護病房無關），或可
      避免猝死。但病人家屬有否請求值班醫師前往察看，不得而知。如並未請求，
      醫師應無疏失可言；惟如已作此請求，值班醫師並未前往察看，醫師即有照顧
      不周之嫌。
    鑑定意見：
    (一)本件已經本會前次鑑定認為三月七日晚間理應已有心衰竭及氣管阻塞表徵，隨
      時有發生窒息死之可能，如有醫師前往探訪或能發現有異而作進一步處置，如
      氣管切開、強心劑使用等，或可避免猝死。惟本案值班醫師如未獲通知，因而
      未前往察看處置，則該值班醫師應無疏失可言。又如三月七日晚間及三月八日
      清晨之護理記錄屬實，氣管之完全阻塞而發生窒息死亡情況，應是三時三十分
      至四時四十分之間發生，係猝死也難怪於護士之疏失。
    (二)家屬認為肺炎之治療，應即時轉入加護病房，更換抗生素為Ｐｅｎｉｃｉｌｌ
      ｉｎ，改呼吸器協助呼吸。唯病人在三月七日呼吸略快，可咳痰狀況下一般不
      做氣管插管，抗生素也依健保規定使用，轉入加護病房並非治療肺炎之絕對必
      要條件。術後一般只要病情穩定，即可轉出加護病房，並無一定在加護病房停
      留時間。」等情。有行政院衛生署八十八年五月十四日衛署醫字第八八０二七
      七０二號函及八十九年六月十九日衛署醫字第八九０三四一五０號函分別所附
      該署醫事審議委員會編號八七二五八號及編號八九０五八號鑑定書在卷可稽，
      依上開鑑定意見，尚無積極證據足資認定被告甲○○等對於張允昌之死亡，應
      負醫療過失責任。且被告丙○○雖係奇美醫院院長，惟其綜理該醫院行政業務
      ，並未參與本案對於張允昌之醫療行為，又被告丁○○係中央健保局總經理，
      姑不論其對於醫療給付之決策是否合理，其既亦未參與本案之醫療行為，自難
      認定被告丙○○、丁○○應負過失致張允昌死亡之責任。
  五綜上各情，既不能證明被告甲○○、丙○○、丁○○犯罪，爰均予諭知無罪之判
    決。
  六至依上揭鑑定意見，本案是否另有應擔負刑責之人，應由檢察官另行偵辦。
  七被告丙○○、丁○○經合法傳喚，無正當理由不到庭，惟本院認係應諭知無罪之
    案件，爰不待其陳述逕行判決。
乙、被告財團法人奇美醫院部分：
  一自訴意旨同前。
  二按法人為刑事被告，除有明文規定外，在實體上不認其有犯罪能力，在程序上不
    認其有當事人能力，故以法人為被告而起訴，即屬違背規定，應為不受理之判決
    ，最高法院五十四年臺上字第一八九四號著有判例。
三、本件被告財團法人奇美醫院為財團組織之法人，並非自然人，而自訴人所訴之犯
    罪行為，法律上又無對於法人處罰之特別規定，在程序法上自亦無當事人能力，
    自訴人對之提起自訴，即有未合，依上開說明，爰不經言詞辯論，逕為不受理之
    判決。
據上論斷，應依刑事訴訟法第三百四十三條、第三百零三條第一項、第三百零六條、
第三百零三條第一款、第三百零七條，判決如主文。
中    華    民    國      八十九      年      十       月     三十一    日
                                  臺灣臺南地方法院刑事第四庭
                                          法  官  蘇  孫  波
右正本證明與原本無異。
如不服本判決，應於判決送達後十日內，向本院提出上訴狀。
                                          書記官  羅  宗  賢
中    華    民    國      八十九      年      十       月     三十一    日


司法院資訊處製作；財團法人民間司法改革基金會備份。
